【裁判字號】    99,訴,222
【裁判日期】    990730
【裁判案由】    確認合夥關係存在
【裁判全文】
臺灣臺北地方法院民事判決               99年度訴字第222號
原      告  詹明村
訴訟代理人  張靜怡律師
被      告  黃克禛
訴訟代理人  陳益盛律師
            鄭昱廷律師
上列當事人間確認合夥關係存在事件，本院於民國99年6 月28日
言詞辯論終結，判決如下：
    主      文
確認兩造間以大豐陶瓷原料有限公司名義在廣東省東莞市虎門鎮
北柵管理區經營陶瓷原料製作買賣之合夥關係存在。
訴訟費用由被告負擔。
    事實及理由
甲、程序方面：
    按確認法律關係之訴，非原告有即受確認判決之法律上利益
    者，不得提起之。民事訴訟法第247 條第1 項定有明文。又
    所謂即受確認判決之法律上利益，係指法律關係之存否不明
    確，原告主觀上認其在法律上之地位有不安之狀態存在，且
    此種不安之狀態，能以確認判決將之除去者而言。查本件原
    告主張兩造間存有合夥關係，並定期交付合夥利潤款項，為
    被告所否認，是兩造間法律關係不明確，致原告基於合夥法
    律關係請求清算之權利受有影響，揆諸前開說明，原告提起
    本件確認訴訟，即有受確認判決之法律上利益。
乙、實體方面：
一、原告主張：伊與被告於民國91年1 月1 日簽立股東合同書（
    下稱系爭合同書），由被告接替訴外人呂學昌退夥之股份，
    共同出資以大豐陶瓷原料有限公司（下稱大豐公司）名義，
    在大陸廣東省東莞市虎門陣北柵管理區經營陶瓷原料製作買
    賣之共同事業，總投資額新台幣（下同）1,000 萬元，伊持
    股60％，被告持股40％（下稱系爭合夥）。因台商在中國大
    陸設立公司困難，伊遂借用大陸員工名義成立東莞市虎門大
    丰陶瓷原料諮詢服務店（下稱大丰諮詢服務店），經營系爭
    合夥事業。詎被告之配偶即訴外人吳玉惠對伊向臺灣板橋地
    方法院（下稱板橋地院）提起返還借款事件，案列98年度訴
    字第318 號，否認兩造間系爭合夥關係存在，企圖將被告匯
    款之合夥金當成伊向訴外人吳玉惠之借款，並將伊交付之合
    夥利潤分配暨擔保股金返還支票，當作伊向吳玉惠借款之憑
    證。嗣系爭合夥事業積欠廠商帳款，經伊要求被告與廠商協
    談欠款事宜，被告仍否認系爭合夥關係存在，屢經協談未獲
    解決，爰依法確認兩造間系爭合夥關係存在等語。併聲明：
    如主文第1 項所示。
二、被告則以：原告自90年間起多次出具與楓樹陶瓷原料公司之
    合約書等文件，誆稱擁有楓樹陶瓷原料等原料供應商可供應
    中國大陸台商客戶，客源穩定且獲利不錯，如在中國大陸開
    設公司，必更能獲高額利潤云云，並邀請伊至廣東省東莞市
    虎門陣北柵管理區之辦公室參觀，遊說伊出資設立大豐公司
    ，並願自行負擔較多出資及設立公司事宜，伊只要擔任金主
    角色即可經營生意，致伊陷於錯誤，簽訂系爭合同書，並陸
    續匯款400 萬元交付原告。兩造係合意在大陸另成立新的有
    限公司，並非由伊承接訴外人呂學昌與原告原合夥事業體之
    股份，並延用該合夥事業體之名稱繼續營運。詎事後查證結
    果，原告未向大陸主管機關辦理大豐公司設立登記，遂於95
    年間要求結束合作並進行結算，原告交付予訴外人吳玉惠之
    支票，確係為擔保原告向吳玉惠借款之憑證，原告所交付之
    支票，則係原告清償債務之利息，兩造間並無系爭合夥關係
    存在等語置辯。併聲明：原告之訴駁回。
三、兩造不爭執事實：
  (一)兩造於91年1 月1 日簽訂股東合同書，原告出資60％，被告
    出資40％。
  (二)被告已實際出資400萬元。
    以上事實，為兩造所不爭執（見本院卷(一)第116 頁正、反面
    ），且有股東合同書、合作金庫銀行匯款回條聯、郵政跨行
    匯款申請書為證（見本院卷(一)第5 、29、226 、227 頁），
    堪信為真正。
四、原告主張與被告間簽訂系爭合同書，合夥以大豐公司名義在
    大陸廣東省東莞市共同經營陶瓷原料製作買賣事業，惟為被
    告所否認，並以前揭情詞置辯，則本件爭點厥為：(一)兩造訂
    立系爭契約書真意究係合夥？抑或設立新公司？(二)被告抗辯
    撤銷遭詐欺之意思表示，是否有據？(三)被告已否退夥並清算
    完畢？
五、法院之判斷：
  (一)兩造訂立系爭契約書真意究係合夥？抑或設立新公司？
  1.按民法之合夥，係指二人以上互約出資以經營共同事業，分
    享其營業所生之利益及分擔所生損失之契約，此觀之民法第
    667 條第1 項之規定自明。是合夥應就如何出資及共同事業
    之經營為確實之約定，始足當之，倘僅單純出資取得財產，
    而未約定經營共同事業者，縱將來可獲得相當之利益，自僅
    屬合資或共同出資之無名契約（最高法院94年度台上字第
    1793號判決意旨參照）。
  2.原告主張：兩造於91年1 月1 日簽訂系爭合同書，共同出資
    1000萬元經營陶瓷原料製造買賣，有系爭合同書為憑（見本
    院卷(一)第5 頁），依系爭合同書記載：「茲有大豐陶瓷原料
    有限公司於東莞市虎門鎮北柵管理區成立，經營陶瓷原料製
    造買賣，總投資額1,000 萬元，公司持股如下：詹明村60％
    ，黃克禛40％。基於公平、公正、公開原則共同經營」等詞
    ，足見兩造係互約出資以陶瓷原料製造買賣為其共同目的，
    而以大豐公司名義對外為事業之經營，並非被告單純出資以
    取得大豐公司之股權；又原告主張：自92年2 月12日起至94
    年9 月12日止，陸續簽發面額12萬6,908 元至20萬元不等共
    11 紙 票據交付被告等情，有原告提出之支票明細、被告設
    於合作金庫銀行古亭分行活期存款存摺影本可稽（見本院卷
    (一)第125 頁、第175 至184 頁），被告亦不諱言：「我有拿
    這11張票，票據全部都有兌現，原告開票原因說是年度分紅
    ，這總共是3 年分紅」等語（見本院卷(一)第219 頁反面），
    足見兩造間就經營陶瓷原料製造買賣事業有利益共同分享或
    損益共同均霑之利害關係存在，依上說明，其成立之契約自
    屬未定期限之合夥。
  3.被告雖辯稱：兩造係合意新設大豐公司經營陶瓷原料製造買
    賣事業云云，惟為原告所否認，且依卷附被告提出西元1999
    年12月25日頒佈之「中華人民共同國公司法」規定公司應申
    請設立登記，提交公司章程等文件，並召開股東會行使職權
    （第27條、第38條），倘兩造簽訂系爭合同書之真意在設立
    大豐公司，衡諸被告非無在大陸投資設立公司之經驗，此有
    被告與他人共同出資設立公司之企業法人營業執照、章程可
    參（見本院卷(一)第88至94頁），原告自91年1 月1 日簽訂系
    爭合同書後遲未辦理大豐公司設立登記，被告既已出資400
    萬元，嗣於91年9 月11日再出資500 萬元、91年10月14日再
    出資500 萬元，92年7 月8 日再出資200 萬元，合計出資達
    1,700 萬元鉅款，此經臺灣高等法院98年度重上字第603 號
    民事判決認定在案（見本院卷第205 頁反面），豈不追問新
    設公司進度或要求參加股東會制訂章程，遲至95年間經原告
    通知發生虧損，始以原告並無新設公司、未提出帳冊確認等
    理由要求退出（見本院卷(一)第219 頁反面），實與常情有違
    ，益見兩造訂立系爭合同書之真意並非在新設公司各自取得
    大豐公司之股權，而係互約出資共同經營陶瓷原料製作買賣
    之事業，僅系爭合夥對外名稱為「大豐公司」而已。至原告
    未經許可逕以大豐公司名義對外營業，是否涉及違反大陸當
    地法令，要係另一問題，核與兩造間就系爭合夥事業成立合
    夥關係不生影響，亦無從擷取原告致函被告存證信函記載「
    股東關係」、「公司的股利」、「大丰公司」等一、二詞，
    驟認兩造締約真意在出資新設公司。是被告上開所辯，為無
    可取。
  (二)被告抗辯撤銷遭詐欺之意思表示，是否有據？
  1.按表意人撤銷其因被詐欺而為之意思表示，應於發見詐欺後
    1 年內為之，民法第93條前段定有明文。該項期間係法定除
    斥期間，其時間經過，撤銷權即告消滅，縱未經當事人主張
    或抗辯，法院亦應依職權予以調查審認，以為判斷之依據（
    最高法院88年度台上字第1236號判決意旨參照）。
  2.被告抗辯：原告佯稱要設立公司，使其陷於錯誤，簽訂系爭
    合同書並交付400 萬元云云，為原告所否認，已難信屬實，
    且被告自承：「原告於95年間突然跟我說虧損149 萬2,072
    元，我就跟原告說要退股，因原告並無新設公司、分紅或虧
    損亦未提出帳冊跟我確認，我不再信任原告，於是我於95年
    1 月口頭向原告說要退股」等語（見本院卷(一)第219 頁反面
    ），足見被告於95年1 月間即發現遭詐欺而為簽訂系爭合同
    書之意思表示，竟遲於99年5 月13日始以存證信函撤銷該意
    思表示，有該存證信函可參（見本院卷(二)第12至15頁），顯
    已逾上開1 年法定除斥期間，揆諸前開說明，其撤銷權已告
    消滅，是被告抗辯其已撤銷遭詐欺簽訂系爭合同書之意思表
    示云云，即不足採。
  (三)被告有無退夥？系爭合夥是否已清算完結？
  1.按合夥解散後，其清算由合夥人全體或由其所選任之清算人
    為之；前項清算人之選任，以合夥人全體之過半數決之，民
    法第694 條第1 項、第2 項分別定有明文。又合夥人之退夥
    ，如未退夥之合夥人僅存一人者，合夥自無從存續而歸於消
    滅，應類推適用關於合夥解散之規定。是以合夥非解散後清
    算完結，其合夥之關係不能消滅。
  2.被告抗辯：已於95年1 月向原告表達退夥之意，因原告帳目
    不清，不能精確結算盈虧，兩造遂合意將其合夥之出資轉為
    借款，按月息1.5 ％逐年攤提彌補先前虧損，已完成結算云
    云，固據提出原告不爭執形式上真正之2002年至2007年銷售
    利潤表為憑（見本院卷(二)第16至21頁），為原告所否認（見
    本院卷(二)第4 頁），陳稱：被告不希望發生虧損時再提出現
    金彌補虧損，遂要求按原先出資額400 萬元為基礎，固定分
    紅每月百分之1.5 利潤等語（見本院卷(二)第42頁反面）。查
    ：上開銷售利潤表既未載明被告退夥之意，已難驟認系爭合
    夥關係已因被告退夥無從存續而歸於消滅；且被告不諱言：
    於92至94年間連續領取3 年紅利，95年1 月經原告通知系爭
    合夥發生虧損等語，依卷附2007年銷售利潤表記載：「股金
    NT 4,000,000元×0.015 ＝60,000元×12個月＝720,000 元
    ，1 年。2006年720,000 元＋2007年720,000 元＝1,440,00
    0 元，2 年計。鼎盛未收款252,680 元＋95年虧損102,575
    元＝355,255 元，355,255 元×4.2 ＝1,492,071 元NT。1,
    492,071 元－1,440,000 元＝92,071元，不足，2008再扣除
    」等詞（見本院卷(二)第21頁），充其量僅能證明兩造間約定
    如何藉日後經營系爭合夥事業所得利潤逐年抵充被告於95年
    間發生虧損之應分擔額。且退夥人與他合夥人間之結算，應
    以退夥時合夥財產之狀況為準；合夥財產，應先清償合夥之
    債務。合夥財產，於清償合夥債務及返還各合夥人出資後，
    尚有賸餘者，按各合夥人應受分配利益之成數分配之，民法
    第689 條第1 項、第697 條第1 、2 項、第699 條分別定有
    明文。被告已從系爭合夥初始出資400 萬元，嗣陸續出資共
    1,700 萬元，業如前述，系爭合夥自95年起發生虧損，倘被
    告有意退夥，應於清償合夥債務後按兩造出資額比例析分合
    夥財產，原告豈會同意將被告將其對系爭合夥之出資400 萬
    元轉換成貸予原告之借款，先讓被告享有系爭合夥之利潤，
    嗣系爭合夥發生虧損，再轉換成借款，任由被告坐享借貸之
    利息，而無彼此損益共同均霑之利害關係，是應以原告所陳
    較為可採。此外，被告復未提其他證據足以認定系爭合夥業
    經清算完結，辯稱：系爭合夥已因聲明退夥並清算完結而不
    存在云云，即無可取。
六、綜上所述，原告主張兩造間互約出資以大豐公司名義共同經
    營陶瓷原料製作買賣之事業，為可採信；被告上開所辯，為
    不可採。從而，原告請求確認兩造間就系爭合夥關係存在，
    為由理由，應予准許。
七、本件為判決之基礎已臻明確，兩造其餘之攻擊或防禦方法及
    證據，經本院斟酌後，認為均不足以影響本判決之結果，亦
    與本案爭點無涉，自無逐一詳予論駁之必要，併此敘明。
八、據上論斷：原告之訴為有理由，依民事訴訟法第78條，判決
    如主文。
中    華    民    國    99    年    7     月    30    日
                  民事第五庭    法  官  胡宏文
以上正本係照原本作成
如對本判決上訴，須於判決送達後20日內向本院提出上訴狀。如
委任律師提起上訴者，應一併繳納上訴審裁判費。
中    華    民    國    99    年    7     月    30    日
                                書記官  曾寶生

司法院資訊處製作；財團法人民間司法改革基金會備份。
